【裁判字號】    95,台上,4056
【裁判日期】    950727
【裁判案由】    違反貪污治罪條例
【裁判全文】
最高法院刑事判決            九十五年度台上字第四０五六號
    上  訴  人  甲○○
    選任辯護人  楊商江律師
                薛松雨律師
上列上訴人因違反貪污治罪條例案件，不服台灣高等法院中華民
國九十四年十月七日第二審更審判決（九十二年度重上更(四)字第
一七九號，起訴案號：台灣士林地方法院檢察署八十六年度偵字
第二三七九號），提起上訴，本院判決如下：
    主  文
原判決撤銷，發回台灣高等法院。
    理  由
本件原判決認定上訴人甲○○係台北市○○區○○路二段一五二
號大和中醫診所（下稱台北大和診所）、桃園縣桃園市縣○路一
三六號大和中醫診所（下稱桃園大和診所）負責人，並非依據法
令從事公務之人員或受公務機關委託承辦公務之人員。(一)、自民
國八十一年三月間起迄八十三年十一月間止，租用張淵源中醫師
之執照；及自八十三年十一月間起租用包啟勳之醫師執照懸掛在
台北大和診所。並自八十年底起迄八十二年底止，及自八十四年
一月間起迄同年七月六日止，以月薪新台幣（下同）五萬元僱用
未具合法醫師資格之杜益順在台北大和診所為病患診療治病，執
行醫療業務，並約定診所營業額若超過八十萬元，杜益順可取得
超過部分總額百分之一‧五之獎金。另自八十二年底至八十四年
一月以前除先後僱用鍾桂彬、張淵源、黃登風中醫師外，另於八
十三年十二月底僱用僅領有台檢中僑醫字第七四０號中醫師考試
及格證書之盧永吉（依中醫師檢覈辦法第八條規定，以上開資格
應檢覈者一律予以面試，即回國執業時應行補試，盧永吉迄未經
補試及格，未具在國內合法執行中醫師業務之資格）在上開診所
為病人看診，上訴人又自八十四年七月七日起（至本案八十四年
八月十六日查獲時止）以月薪二萬元僱用不具合法醫師資格之鄭
英典看診。上訴人因恐台北大和診所由密醫看診之事實，遭依據
法令從事公務負責台北市大同區內各醫療院所密醫取締業務之台
北市大同區衛生所衛生稽查員吳家誠取締，竟另起對於公務員違
背職務之行為交付賄賂之犯意，自八十四年一月十七日起至八十
四年七月十八日止，與同為非依據法令從事公務之人員或受公務
機關委託辦理公務之人員之成年人總務吳秀鳳、及與吳家誠因職
務工作關係而熟識之密醫杜益順、盧永吉四人，或上訴人、吳秀
鳳分別與杜益順、或與盧永吉三人共同基於概括犯意之聯絡及行
為分擔，於吳家誠前往該診所時，以信封袋裝置一萬元賄款致送
予吳家誠，以為安撫並暗示不要對該診所之密醫行為舉發，其每
次行賄之時間、數額及方式等均詳如原判決附表一所示。其中該
附表一編號４（原判決誤載為編號５）所示之賄款一萬元，乃吳
家誠於八十四年五月三十一日上午前往「台北大和診所」時，由
杜益順向吳秀鳳、盧永吉等人籌措但不足一萬元，迄近中午該診
所收入足夠後，才拿一萬元裝置在信封袋，由杜益順、盧永吉邀
約吳家誠前往台北市三德飯店用餐時，由杜益順於該飯店交予吳
家誠，計前後連續共交付賄賂五萬元，而吳家誠本於自身職務於
例行性稽查時，亦陸續知悉該診所平日係由上訴人僱用密醫杜益
順、盧永吉、鄭英典為病患診察，確有僱用未取得合法醫師資格
擅自執行醫療業務之違法情事，亦明知上開交付之賄賂意在使其
免予取締「台北大和診所」之違法僱用密醫犯行，因收受上開賄
賂未本於職責依法取締，而為違背職務之行為。(二)、上訴人在桃
園大和診所除僱用具有合法中醫師資格之翁錦水駐診外，並自八
十三年三月間起，以月薪五萬元僱用未具合法醫師資格之許溪為
病患診療治病，執行醫療業務。上訴人為免上開密醫執行醫療業
務遭衛生局主管人員查緝，乃交待許溪經由代理該診所廣告業務
之陳永祿介紹，認識主管桃園縣境轄區內各醫療院所不實醫療廣
告及密醫之查緝職務之桃園縣衛生局第三課課長黃嘉茂後，由上
訴人承前之概括犯意，與同為非依據法令從事公務之人員或受公
務機關委託辦理公務之人員之許溪，並基於概括犯意之聯絡及行
為分擔，自八十三年三月起迄八十四年八月止，每月在上訴人之
授意下，連續推由許溪至桃園縣中壢市○○路○段四四二號二樓
黃嘉茂住處致送一萬元賄款，以為安撫並暗示不要對該診所之密
醫行為舉發，先後共計交付賄款十八萬元，期使黃嘉茂不予取締
桃園大和診所僱用密醫看診之違法情事，而為違背職務之行為。
黃嘉茂明知上開交付之賄賂意在使其免予取締「桃園大和診所」
之違法僱用密醫犯行，因收受上開賄賂，未本於職責依法取締，
而為違背職務之行為等情。因而撤銷第一審判決，改判論處上訴
人非依據法令從事公務之人員，亦非受公務機關委託承辦公務之
人員，共同連續對於依據法令從事公務之人員，關於違背職務之
行為，交付賄賂罪刑，固非無見。
惟查(一)、採為判決基礎之證據資料，必須經過調查程序，以顯出
於審判庭，始與直接審理主義相符，否則其所踐行之訴訟程序，
即屬違背法令。依刑事訴訟法第一百六十五條第一項規定「卷宗
內之筆錄及其他文書可為證據者，審判長應向當事人、代理人、
辯護人或輔佐人宣讀或告以要旨。」同法第二百八十八條之一第
一項亦規定「審判長每調查一證據畢，應詢問當事人有無意見。
」是審判長於審判期日調查證據，應就每一證據逐一調查，並依
證據種類分別「提示當事人、代理人、辯護人或輔佐人，使其辨
認」、「向當事人、代理人、辯護人或輔佐人，宣讀或告以要旨
」及「詢問當事人有無意見」，其訴訟程序之進行，始為適法。
原判決採行政院衛生署九十一年五月二十日衛署醫字第０九一０
０三一四六六號、九十一年六月二十日衛署醫字第０九一００三
六０四六號函、台北市政府衛生局八十九年五月二十四日北市衛
三字第八九二一八八八八００號函、台北市大同區衛生所八十五
年七月五日北市同衛人字第二三二六號函附查緝紀錄表、台灣
士林地方法院八十五年度訴字第三四二號刑事判決、台灣高等法
院八十六年度上易字第七六九九號、八十六年度上訴字第一五一
五號刑事判決，為斷罪之證據。惟稽諸卷附之審判筆錄，並未有
審判長於審判期日提示上開證物，或宣讀或告以要旨，予以被告
辯解之機會之記載，遽採為判決之基礎，其所踐行之訴訟程序，
自有可議。(二)、科刑判決書記載之犯罪事實，為論罪科刑適用法
律之基礎，故凡於適用法令有關之事項，必須詳加認定明確記載
，然後於理由內明認定犯罪事實所憑之證據及其認定之理由，
使事實與理由互相一致，方為合法。原判決事實欄記載上訴人與
許溪基於概括之犯意聯絡及行為分擔，自八十三年三月起迄八十
四年八月止，每月在上訴人之授意下，連續推由許溪至桃園縣中
壢市○○路○段四四二號二樓黃嘉茂住處致送一萬元賄款等情。
並於理由內引述證人許溪供稱：「從我八十三年三月到診所工作
即有費用支出，……由我親自將一萬元現金送到黃嘉茂住處交給
他本人親收。」黃嘉茂供稱：「八十三年三、四月開始，一個月
一次，每次一萬元，是許溪本人拿到我家去。」等語，為其證憑
。然彼二人上開供述，是否有陳明許溪交付一萬元賄款至何時止
？是否至八十四年八月？仍有欠明瞭，原判決遽憑為上開認定，
自有未當。又黃嘉茂另供稱：「許溪係何時開始送我一萬元，我
記不清楚了，我印象中自八十三年初至本（八十四）年七月，都
有按月送我，……」等語（偵字第二三七九號卷第一二五頁正面
），如果非虛，則許溪按月送賄款與黃嘉茂，是否至八十四年八
月止，亦非全無疑義，自有詳予調查釐清之必要。上訴意旨指摘
原判決不當，非無理由。按第三審法院應以第二審判決所確認之
事實為判決基礎，刑事訴訟法第三百九十四條第一項前段定有明
文。原判決上述之違背法令，影響於事實之確定，本院無可據以
為裁判，仍應將原判決撤銷，發回原審法院更為審判。原判決不
另為無罪諭知部分，基於審判不可分原則，併予發回。
據上論結，應依刑事訴訟法第三百九十七條、第四百零一條，判
決如主文。
中    華    民    國  九十五  年    七    月  二十七  日
                      最高法院刑事第一庭
                          審判長法官  董  明  霈
                                法官  林  茂  雄
                                法官  張  祺  祥
                                法官  呂  永  福
                                法官  黃  正  興
      本件正本證明與原本無異
                                      書  記  官
中    華    民    國  九十五  年    八    月    二    日
                                                Ａ


司法院資訊處製作；財團法人民間司法改革基金會備份。
